臺灣臺中地方法院刑事裁定　　　　　　 100年度聲判字第36號
聲　請　人
即 告 訴人　胡麗雲
代　理　人　王國泰律師
被　　　告　楊碧雲
上列聲請人即告訴人因告訴被告詐欺、背信等案件，不服臺灣高
等法院臺中分院檢察署檢察長駁回再議之處分（100年度上聲議
字第703號），聲請交付審判，本院裁定如下：
    主    文
聲請駁回。
    理    由
一、按告訴人不服上級法院檢察署檢察長或檢察總長認再議為無
    理由而駁回之處分者，得於接受處分書後10日內委任律師提
    出理由狀，向該管第一審法院聲請交付審判，刑事訴訟法第
    258條之1定有明文。查本案聲請人即告訴人胡麗雲（下稱聲
    請人）以被告楊碧雲涉犯詐欺、背信等罪嫌向臺灣臺中地方
    法院檢察署提出告訴，經臺灣臺中地方法院檢察署檢察官於
    民國100年3月11日以99年度偵字第26574號為不起訴處分。
    聲請人不服，復向臺灣高等法院臺中分院檢察署聲請再議，
    經該署檢察長認再議無理由，於100年4月13日以100年度上
    聲議字第703號處分駁回聲請人再議之聲請，聲請人於100年
    4 月15日收受前開再議駁回處分書後，即委任王國泰律師於
    100年4月22日向本院提出刑事聲請交付審判狀等情，業經本
    院調取前揭偵查卷宗核閱屬實，並有刑事交付審判聲請狀及
    委任狀附卷可稽，是本件聲請人就臺灣高等法院臺中分院檢
    察署檢察長以100年度上聲議字第703號所為處分不服，聲請
    交付審判並未逾越前開法定之10日期間，程序尚無不合，先
    予敘明。
二、本件聲請交付審判意旨略以：
  (一)依民法第709條之1第1項前段規定:「稱合會者，謂由會首邀
    集二人以上為會員，互約交付會款及標取合會金之契約。」
    足認合會契約之法律關係不僅存止於會首與會員之間，同時
    亦存在於各會員之間。又依民法第709條之7第2項規定:「會
    首應於前項期限內，代得標會員收取會款，連同自己之會款
    ，於期滿之翌日前，交付得標會員。逾期未收取之會款，會
    首應代為給付。」準此，應認會員標得會款後，當期會款債
    權即由該得標會員享有，會首僅係依規定代得標會員向其他
    會員收取會款，並對逾期未收取之會款，負代為給付之義務
    。故會首代得標會員向各會員收取會款，及代其他會員交付
    會款給得標會員，乃係為得標會員及其他會員處理收受會款
    之事務，如違背上開任務，圖為自己不法所有之意思，即該
    當刑法背信罪之構成要件。再若會首捲款潛逃之意思係起於
    收款之前，則仍有行使詐術之可能，蓋存在於會首心裡之事
    實是要捲款潛逃，而透過收取會款之行為，傳達其他會員伊
    會將會款交付給得標會員之意願，會員因誤認會首會把會款
    交付給得標會員，才交付會款，而會首若未交付會款給得標
    會員後潛逃，其他會員對得標會員之債務仍未消滅，仍受有
    財產上損害，會首仍有可能構成詐欺罪。
  (二)從聲請人所提出之犯罪事實綜合來看：犯罪事實(一)被告於
    98 年7月10日以標息5600元得標，總共標得新台幣（下同）
    109萬9200元;犯罪事實(二)被告於99年7月15日開標並向其
    他未得標會員收取該期會款約56萬元;犯罪事實(三)被告與
    聲請人於98 年6月1日以標息5000元得標，總共標得184萬
    5000元，其中半數即92萬2500元交給被告，總計被告於98年
    6、7月間從上開3 次合會共收取達近250萬元之會款，雖密
    集開立共26張（18張+8張)金額共130萬元之支票作為給付會
    款之用，竟全數因存款不足遭退票，原檢察官不察，未詳細
    調查被告所收取之近250 萬元之會款去向為何，為何支票全
    未兌現?單憑被告為合會會員，本有標取會款之權利，依規
    定標得會款難謂有施用詐術之理由率爾認定被告未施用詐術
    ，顯有調查不備之違法。
  (三)再按，縱使被告因跳了彭玉冠1張票後，心生畏懼避而避風
    頭之說法屬實，然當時被告已收受約300萬元會款，彭玉冠
    的票款債權金額金額究竟多少?是否逾300萬元?凡此皆涉及
    被告逃匿之動機是否可採，以及是否早有預謀詐取會員之會
    款之主觀犯意，原檢察官未審究及此，單憑彭玉冠於他案之
    說詞，復未傳喚彭玉冠到庭證述時間點是否吻合，調查確有
    不周。
  (四)復按，原檢察官以被告於臺中市大雅區農會所開立之支存帳
    號2623-1號帳戶，自89年7月1日即已開始使用，迄98年7月
    24日始發生退票情事，即率爾認定被告簽發支票當時並無不
    法所有或不法利益之意圖云云，然若被告確實從89年起至98
    年間止，使用上開甲存帳號往來正常，則被告於簽發支票當
    時並無資金無法周轉之情形，帳戶資金往來應屬正常，然從
    不起訴處分書理由內並無法知悉被告簽發支票當時該帳戶存
    款究竟有多少款項？有無其他資金進出？有無大筆存款遭提
    領？為上開3會所收得之金額無法存入上開帳戶？所收取之
    金額流向為何？因上開疑義之闡明足以論斷被告於簽發支票
    當時有無預存不法所有或不法利益之犯意，卻未見原檢官深
    入詳查，單憑支票使用期間之長短來論斷詐欺犯意之有無，
    其論述似嫌武斷。
  (五)末按，被告於98年6、7月間密集取得約250萬元之會款，卻
    未交代上開會款流向，且所簽發之支票無一兌現，而消極的
    減少支出，亦屬獲得財產上不法利益，原處分疏漏未詳及此
    ，徒以本案為單純民事糾葛執而推斷被告無本件詐欺、背信
    犯行，實無法令聲請人甘服云云。
三、經查：
  (一)按告訴人之告訴，係以使被告受刑事訴追為目的，是其陳述
    是否與事實相符，仍應調查其他證據以資審認，最高法院52
    年台上字第1300號著有判例。又犯罪事實應依證據認定之，
    無證據不得認定犯罪事實，刑事訴訟法第154條第2項定有明
    文。若證據資料在經驗科學上或論理法則上尚有對被告較為
    有利之存疑，而無從依其他客觀方法排除此項合理之可疑，
    即不得以此資料作為斷罪之基礎，且刑事訴訟制度受「倘有
    懷疑，則從被告之利益為解釋」、「被告應被推定為無罪」
    之原則所支配，故得為訴訟上之證明者，無論為直接或間接
    證據，須客觀上於一般人均不致有所懷疑而達於確信之程度
    者，始可據為有罪之認定，倘其證明尚未達於「確信」之程
    度，而有合理可疑存在時，即難據以為被告不利認定，換言
    之，在法律判斷上，即不能為被告有罪之認定。次按向法院
    聲請交付審判，係新增對於「檢察官不起訴或緩起訴裁量權
    」制衡之一種外部監督機制，法院僅就檢察官所為不起訴或
    緩起訴之處分是否正確加以審查，以防止檢察機關濫權，法
    院並非檢察官之延伸，法院亦不負擔偵查之作為。依此立法
    精神，同法第258條之3第3項規定法院審查聲請交付審判案
    件時「得為必要之調查」，其調查證據之範圍，自應以「偵
    查中曾顯現之證據」為限；而同法第260 條對於不起訴處分
    已確定或緩起訴處分期滿未經撤銷者因發現新事實、新證據
    者得再行起訴之規定，其立法理由說明該條所謂不起訴處分
    已確定者，包括「聲請法院交付審判復經駁回者」之情形在
    內，是前述「得為必要之調查」，其調查證據範圍，更應以
    偵查中曾顯現之證據為限，不得就聲請人新提出之證據再為
    調查，亦不得蒐集偵查卷以外之證據，否則，將與刑事訴訟
    法第260條之再行起訴規定混淆不清，亦將使法院兼任檢察
    官而有回復「糾問制度」之虞；且法院裁定交付審判，即如
    同檢察官提起公訴使案件進入審判程序，是法院裁定交付審
    判之前提，必須偵查卷內所存證據已符合刑事訴訟法第251
    條第1項規定「足認被告有犯罪嫌疑」檢察官應提起公訴之
    情形，亦即該案件已經跨越起訴門檻，否則，縱或法院對於
    檢察官所認定之構成要件事實有不同判斷，但如該案件仍須
    另行蒐證偵查始能判斷應否交付審判者，因交付審判審查制
    度並無如同再議救濟制度得為「發回原檢察官續行偵查」之
    設計，法院仍應依同法第258條之3第2項前段規定，以聲請
    無理由裁定駁回。
  (二)本件承辦檢察官就聲請人告訴被告涉嫌詐欺、背信等案件所
    提出之各項指控，於調查後，認為被告犯罪嫌疑不足，而為
    不起訴處分，並經臺灣高等法院臺中分院檢察署檢察長駁回
    再議確定在案；經本院調取前開偵查卷證詳予審閱後，認上
    開檢察官之不起訴處分書及檢察長駁回再議之處分書等所載
    理由，其認定事實及證據取捨並無何違背經驗法則、論理法
    則或其他違法、不當之情形。至聲請意旨主張原檢察官未詳
    加調查被告所收取將近250萬元之會款流向為何？為何支票
    全未兌現？復指摘原檢察官未傳訊被告另涉嫌侵占案件之關
    係人彭玉冠說明其對被告之票據債權金額究為多少？時間點
    是否吻合？亦未對被告於台中市大雅區農會所開立之支存帳
    號2623-1號帳戶於簽發支票當時該帳戶究有多少款項？有無
    其他資金進出或大筆款項遭提領？為上開3會所收取之金額
    無法存入上開帳戶？所收取金額之流向為何？調查證據未盡
    完備云云。惟按社會一般常情，合會會員，通常為供資金周
    轉之需求，而標取合會金，是被告縱標取近250萬元合會金
    ，亦當係供周轉之用，而非在給付日後死會會款，則其標得
    合會金之流向，與被告未兌現其為擔保死會會款債務而簽發
    之支票並無關聯性，自無調查必要。又被告既係於標取合會
    金之後，始簽發上開支票，自難以其嗣後簽發之支票未兌現
    而認其標取合會金構成詐欺取財犯行，況上開支票未兌現，
    亦不影響被告之會款債務及票據債務之存在，難認被告獲得
    不法利益，故被告簽發支票時，其設於大雅區農會之帳戶內
    資金進出情形，亦與被告是否有詐欺取財或背信等犯罪無關
    ，應無調查必要。而證人彭玉冠於另案偵訊時到庭證述情節
    既已足以釋疑被告於本案之辯解，衡情當無再予傳喚調查之
    必要。
四、綜上所述，本院經調取上開偵查全卷核閱後，認原處分書
    以並無積極證據證明被告有聲請人所指詐欺犯行，而駁回聲
    請人對臺灣臺中地方法院檢察署檢察官不起訴處分之再議聲
    請，於法洵無不合，原處分書所載理由並未違背經驗法則、
    論理法則或其他證據法則，本件聲請人聲請交付審判，為無
    理由，應予駁回。
五、依刑事訴訟法第258條之3第2項前段，裁定如主文。
中    華    民    國  100    年    9    月    19      日
                  刑事第八庭    法  官 許文碩
                                法  官 林慧英
                                法  官 黃佳琪
以上正本證明與原本無異。
不得抗告。
                                書記官  黃舜民
中    華    民    國  100    年    9    月    19      日